臺灣橋頭地方法院民事判決　　　　　　　110年度訴字第375號
原　　　告　財政部國有財產署南區分署

法定代理人　黃莉莉　
訴訟代理人　鄭植元律師
　　　　　　楊家瑋律師
　　　　　　高華陽律師
被　　　告　邱宋春惠
上列當事人間請求返還土地等事件，經臺灣高雄地方法院移送前
來（109年度審訴字第1406號），本院於民國110年11月30日言詞
辯論終結，判決如下：
    主  文
被告應將坐落高雄市○○○區○○○段000地號土地上，占用面
積37,441平方公尺之農作物除去騰空，並將上開土地返還予原告
。
被告應給付原告新臺幣65,856元，及自民國109年9月18日起至清
償日止，按年息5%計算之利息。
被告應自民國109年7月1日起至返還第一項土地之日止，按年給
付原告依占用土地面積乘以當期正產物單價乘以正產物收穫量乘
以年息千分之250計算之金額。
訴訟費用由被告負擔。
    事實及理由
一、被告經合法通知，未於言詞辯論期日到場，核無民事訴訟法
    第386條各款所列情形，爰依原告聲請，由其一造辯論而為
    判決。
二、原告主張：坐落高雄市○○○○○○段000地號土地（下稱
    系爭土地）係屬原告經管之國有土地，經原告於民國103年1
    1月12日派員勘查結果，發現系爭土地遭被告占用作種植蔴
    竹、雜木等使用，使用面積為37,441平方公尺。經查，原告
    與被告間並無租賃或其他合法占有使用之法律關係，被告係
    屬無權占有。原告先於108年6月11日以台財產南管字第1086
    5015450號函通知被告限期清除地上物騰空返還土地，並繳
    納使用補償金；再於109年8月17日委請律師致函被告盡速清
    除地上物返還土地，被告均置之未理。今被告無權占用原告
    所有之系爭土地，則原告在其職掌業務範圍內，自得本於所
    有人之地位，依民法第767條第1項規定，請求被告清除地上
    物並返還系爭土地。又被告占用系爭土地，既無正當權源，
    自係無法律上之原因而受利益，致原告受有不能使用系爭土
    地之損害，原告自得依民法第179條規定，請求被告給付相
    當於租金之不當得利。按國有非公用不動產租賃作業程序第
    55點第（三）項，系爭土地占耕部分相當於租金之不當得利
    ，每月租金計算公式為：正產物單價×單位面積正產物收穫
    量×占用面積×年息率千分之250÷12個月。又按國有非公
    用不動產被占用處理要點第7點規定，占用期間使用補償金
    ，按占用情形依附表基準向實際占用人追收。是以，自106
    年1月1日起至109年6月30日止，系爭土地正產物單價每公斤
    新臺幣（下同）6.5元，單位面積正產物收穫量為3,093（公
    斤/公頃），占用面積37,441平方公尺即37441/10000公頃，
    故每月租金應為1,568元，再乘以此段期間共計42個月，故
    相當於租金之不當得利為65,856元。另自109年7月1日起至
    被告返還系爭土地之日止之相當於租金之不當得利計算，因
    每一期之正產物單價均略有漲跌，無法於起訴前即特定請求
    之金額，爰請求被告應給付自109年7月1日起至返還系爭土
    地之日止，按系爭土地占用面積乘以當期正產物單價乘以正
    產物收穫量乘以千分之250計算之金額。而有關遲延利息之
    計算，依國有非公用不動產被占用處理要點第7點規定，占
    用人如未於限繳期限內繳納者，應依民法第229條第1項請求
    其支付自繳納期限屆滿後至實際繳交之日之遲延利息。查原
    告於109年8月17日委請律師致函被告，請被告應於109年9月
    17日前繳交使用補償金，惟被告迄今仍未繳納，故遲延利息
    應自109年9月18日起算。綜上，爰依民法第767條第1項、第
    179條規定提起本訴等語，並聲明：㈠被告應將坐落系爭土
    地上，占用面積37,441平方公尺之農作物除去騰空，並將上
    開土地返還予原告。㈡被告應給付原告65,856元，及自109
    年9月18日起至清償日止，按年息5%計算之利息。㈢被告應
    自109年7月1日起至返還第一項土地之日止，按年給付原告
    依占用土地面積乘以當期正產物單價乘以正產物收穫量乘以
    年息千分之250計算之金額。
三、被告經合法通知，未於言詞辯論期日到場，亦未提出書狀作
    何聲明或陳述。
四、得心證之理由
  ㈠按所有人對於無權占有或侵奪其所有物者，得請求返還之；
    對於妨害其所有權者，得請求除去之，民法第767條第1項前
    段、中段定有明文。經查，系爭土地為中華民國所有，由原
    告所管理，被告則無權占有使用系爭土地種植蔴竹、雜木等
    情，有系爭土地查詢資料、地籍圖查詢資料、土地勘清查表
    、使用現況略圖、律師函及回執、系爭土地登記第一類謄本
    、兩造已到期租約影本等件為憑，復經本院會同地政事務所
    人員勘驗現場明確，有勘驗筆錄、現場照片在卷可參。而被
    告未於言詞辯論期日到場或提出書狀就上開情事為爭執，依
    民事訴訟法第280條第3項、第1項規定，視同自認，是原告
    主張堪信為真實。從而，原告依民法第767條第1項規定，請
    求被告將系爭土地上之農作物除去騰空，並將土地返還予原
    告，應為有據。
  ㈡次按無法律上之原因而受利益，致他人受損害者，應返還其
    利益，民法第179條前段定有明文。又占有他人之物，因影
    響他人對該物之使用收益，自係侵害他人所有權之利益歸屬
    。而占有人因對占有物有事實上之管領力，故占有本身於法
    律上縱不認為係權利，然亦可被認為係一種利益，故占有人
    因占有他人之物，當然可認為其已獲取占有之利益，至於占
    有人實際上從事何用途，則均非所問。而無權占有他人之不
    動產，可能獲得相當於租金之利益，為社會通常之觀念，最
    高法院61年台上字第1695號判例意旨可資參照。準此，無權
    占有人顯係無法律上之原因而受利益，並致土地所有權人受
    有損害，則土地所有權人自得依不當得利之法律關係，請求
    無權占有人給付相當於租金之利益。經查，被告無權占用系
    爭土地上共37,441平方公尺之土地，係屬無法律上原因受有
    使用土地之利益，致原告受有損害，又依其利益之性質（即
    占有土地之利益）不能返還，依前揭說明，原告請求被告給
    付因無權占用系爭土地所受相當於租金之不當得利，自屬有
    據。
  ㈢又依國有非公用不動產被占用處理要點第7點規定，占用期
    間使用補償金，按占用情形依使用補償金計收基準表向實際
    占用人追求。前開基準表就占用國有非公用不動產屬「農作
    、畜牧、養殖及造林」者，以每年按當地地方政府公告當期
    正產物單價乘以正產物收穫量乘以1000分之250計收，正產
    物單價及收穫總量之計算基準，就造林部分，係以土地登記
    簿最後登載之地目為林、原，且當地地方政府有評定該地目
    等則正產物收穫總量及折收代金基準者，依其基準計收、無
    等則者，以該地目中間等則計算，其餘均比照旱地目中間等
    則，以甘藷價格計算。佐以國有非公用不動產租賃作業程序
    第55條第1項第3款亦規定：「出租不動產之租金，除另有規
    定外，依下列計算方式計收：（三）農作地（含原林乙地）
    、畜牧地、養地及養殖地：年租金為地方政府公告當期正產
    物單價乘以租約約定之正產物收穫總量乘以1000分之250。
    」。本院審酌系爭土地位處山區，現場俱為雜木，交通不便
    ，暨被告占用系爭土地所受利益等情，並參照前開國有非公
    用不動產被占用處理要點及國有非公用不動產使用補償金計
    收基準表之規定，認原告主張依前揭規定，作為本件計算相
    當於租金之不當得利之標準，應屬妥適。依此，原告主張被
    告無權占用土地，所受有相當於租金之不當得利，每年價額
    之計算方式為：「地方政府公告當期正產物單價（元）×單
    位面積正產物收穫量（公斤/公頃）×占用面積（公頃）×
    年息率1000分之250（0.25）」，尚無不合。依此計算，原
    告請求被告給付自106年1月1日起至109年6月30日止之不當
    得利合計65,856元（計算式：正產物單價6.5元×單位面積
    正產物收穫量3,093公斤/公頃×占用面積3.7441公頃×年息
    率0.25÷12×42月＝65,864，元以下四捨五入），即屬有據
    ；另請求被告自109年7月1日起至返還占用之土地之日止，
    因每年度正產物單價略有漲跌，無法特定請求之金額，被告
    應按年給付原告依占用面積乘以當年度正產物單價乘以正產
    物收穫量乘以年息千分之250計算之金額，亦有理由，應予
    准許。
五、綜上所述，原告依民法第767條第1項、第179條規定，請求
    如主文第1至3項所示之聲明，均有理由，應予准許。
六、據上論結，原告之訴為有理由，判決如主文。
中    華    民    國  110    年    12    月    10    日
                  民事第二庭 法  官  翁熒雪
以上正本係照原本作成。
如對本判決上訴，須於判決送達後20日內向本院提出上訴狀。如
委任律師提起上訴者，應一併繳納上訴審裁判費。
中    華    民    國  110    年    12    月    10    日
                             書記官  陳奕希